【裁判字號】    98,交聲,2220
【裁判日期】    980827
【裁判案由】    聲明異議
【裁判全文】
臺灣高雄地方法院交通事件裁定        98年度交聲字第2220號
原處分機關  臺北市政府交通局
異  議  人
即受處分人  甲○○
上列異議人即受處分人因違反道路交通管理處罰條例案件，對於
臺北市政府交通局民國98年7 月2 日所為之處分（北市裁催字第
裁32-AVE220092號）聲明異議，本院裁定如下：
    主  文
原處分關於罰鍰新臺幣貳萬元部分撤銷。
上開撤銷部分不罰。
其他異議駁回。
    理  由
一、原處分意旨略以：異議人即受處分人甲○○於民國95年11月
    10日4 時24分許，酒後騎乘車牌號碼KEG-120 號重型機車，
    在臺北市○○○路為警查獲，經警測得呼氣酒精濃度達每公
    升0.76毫克，並依法舉發，而有「汽車駕駛人酒精濃度超過
    規定標準（0.55以上）」之違規，依道路交通管理處罰條例
    第35條第1 項第1 款規定，裁處新臺幣（下同）52,500元罰
    鍰，並吊扣駕駛執照12個月及施以道安講習等語。
二、聲明異議意旨略以：異議人確有於上開時、地酒後駕騎乘機
    車之行為，惟上開行為業經檢察官為緩起訴處分，且期間已
    滿，並依法繳納緩起訴處分金20,000元（異議意旨誤載為22
    ,500 元） ，基於一事不二罰原則，應依刑事法律處罰之，
    不得再予以行政裁罰，其他關於吊扣駕駛執照及施以道安講
    習之裁罰，亦在異議人聲明異議範圍內，請求併予審查，為
    此聲明異議等語。
三、按汽車駕駛人，駕駛汽車經測試檢定酒精濃度超過規定標準
    者，處15,000元以上60,000元以下罰鍰，並當場移置保管其
    車輛及吊扣其駕駛執照1 年，道路交通管理處罰條例第35條
    第1 項第1 款定有明文。再於94年12月28日修正公布，並自
    95年7 月1 日施行之道路交通管理處罰條例第35條第8 項規
    定：「前項（指有酒精濃度超過規定標準而駕駛汽車等情形
    ）汽車駕駛人，經裁判確定處以罰金低於本條例第92條第3
    項所訂最低罰鍰基準規定者，應依本條例裁決繳納不足最低
    罰鍰之部分」。
四、次按一行為同時觸犯刑事法律及違反行政法上義務規定者，
    依刑事法律處罰之，但其行為應處以其他種類行政罰或得沒
    入之物而未經法院宣告沒收者，亦得裁處之；前項行為如經
    不起訴處分或為無罪、免訴、不受理、不付審理之裁判確定
    者，得依違反行政法上義務規定裁處之，行政罰法第26條定
    有明文。本條文之規定，乃明定對於人民違反公法上義務之
    行為，除因處罰之性質與種類不同，必須採用不同方法而為
    併合處罰，以達行政目的所必要者外，不得重複處罰之原則
    ，此由本條文之立法理由記載：「一行為同時觸犯刑事法律
    及違反行政法上義務規定時，由於刑罰與行政罰同屬對不法
    行為之制裁，而刑罰之懲罰作用較強，故依刑事法律處罰，
    即足資警惕時，實無為一事二罰再處行政罰之必要。且刑事
    法律處罰，由法院依法定程序為之，較符合正當法律程序，
    應予優先適用。但罰鍰以外之沒入或其他種類行政罰，因兼
    具維護公共秩序之作用，為達行政目的，行政機關仍得併與
    裁處」即明。
五、又按於刑事訴訟法第253 條之1 所規定之緩起訴處分，其中
    檢察官命被告為金錢給付部分，並得為民事強制執行名義，
    受處分人因上開緩起訴處分而剝奪其財產權，主觀上前揭金
    錢給付義務亦具有強制性、懲罰性，雖不若易科罰金係以支
    付金錢作為自由刑之替代，惟經由緩起訴處分條件之履行使
    其免於遭檢察官發動起訴程序，仍具有替代刑罰之效果，廣
    義而言，應屬前揭所稱之「實質刑事法律處罰」，而有行政
    罰法第26條第1 項「一事不二罰」規定之適用。又法務部95
    年5 月25日法律字第0950700393號函雖謂：行政罰法第26條
    第2 項所稱「不起訴處分」包括「緩起訴處分」在內等語，
    然「緩起訴」處分之最終雖使被告免於刑事訴追之效果，與
    「不起訴」處分之效果相同，然觀諸刑事訴訟法第253 條之
    1 第1 項係91年2 月8 日增訂，行政罰法係94年2 月5 日公
    布，而制定在後的行政罰法第26條第2 項僅臚列「不起訴處
    分或無罪、免訴、不受理、不付審理之裁判確定者」，而未
    將「緩起訴處分」納入，應係立法者有意排除，而非法律漏
    洞，且緩起訴處分既非不能證明行為人之犯罪事實，且有支
    付一定金額之實質處罰，自與上開行政罰法第26條第2 項列
    舉之不起訴處分等情形迥然有別，故行政罰法第26條第2 項
    既未將緩起訴處分列舉其中本於「例外規定從嚴解釋」之法
    理，自不能將條文中「不起訴處分」之範圍，擴及於性質顯
    不相同之「緩起訴處分」。如若不然，則刑事被告經法院循
    審判程序判處罰金或得以易科罰金之拘役或有期徒刑，均得
    以援用行政罰法第26條第1 項之規定，免於行政秩序罰之雙
    重不利益；藉由緩起訴處分而節省司法資源者，在基於實質
    懲罰目的而其財產權遭受剝奪之餘，卻仍需繳納行政罰鍰，
    其結果勢必降低刑事被告接受緩起訴處分之意願，而反噬緩
    起訴處分替代繁複刑事審判程序之制度性機能。準此，對於
    性質相同之金錢裁罰，檢察官已依懲罰作用較強之刑事法律
    予以緩起訴並命繳納處分金，且行為人亦已依法繳納，且該
    緩起訴處分亦因期滿而確定後，應認已為刑事處罰，原處分
    機關自不得就該同一違規事實再依行政法處以性質相同之罰
    鍰，且修正後道路交通管理處罰條例第35條第8 項所規定之
    罰金，解釋上自應包括依檢察官處分命令而向繳納之緩起訴
    處分金在內，亦即駕駛人依檢察官所為緩起訴處分之金額，
    如低於道路交通管理處罰條例所裁處罰鍰之金額者，應視同
    「經裁判確定處以罰金低於道路交通管理處罰條例第92條第
    3 項所訂最低罰鍰基準規定」，則依該條例第35條第8 項規
    定，仍得裁決繳納不足最低罰鍰之部分。
六、經查：
（一）本件異議人於上開時、地，酒後騎乘上開重型機車，為警
      查獲，並測得呼氣酒精濃度為每公升0.76毫克，依法舉發
      ，經原處分機關認有「汽車駕駛人酒精濃度超過規定標準
      （0.55以上）」之違規行為，依道路交通管理處罰條例第
      35條第1 項第1 款規定，裁處52,500元罰鍰，並吊扣駕駛
      執照12個月及施以道安講習等情，業為異議人所不爭執，
      並有臺北市政府交通局北市裁催字第裁32-AEV220092號裁
      決書及送達證書、臺北市政府警察局95年11月10日北市警
      交字第AEV3 70913號舉發違反道路交通管理事件通知單各
      1 份在卷可稽，此部分事實堪以認定。
（二）異議人上開行為，另經員警以涉犯刑法第185 條之3 不能
      安全駕駛動力交通工具罪嫌，移送臺灣士林地方法院檢察
      署檢察官偵辦，經該署檢察官於96年1 月18日以96年度偵
      字第57號為緩起訴處分，緩起訴期間為1 年，緩起訴條件
      為向財團法人中華民國智障者家長總會支付20,000元，異
      議人並已履行上開緩起訴條件，且該緩起訴期間亦於97年
      2 月14日期滿而確定在案，有上開緩起訴處分書、臺灣高
      等法院被告前案紀錄表各1 份在卷可憑。
（三）則異議人以一酒後駕車之行為，同時觸犯刑事法律及違反
      行政法上義務，經檢察官依刑事法律為緩起訴處分，異議
      人並依據該緩起訴處分向上開檢察官指定之公益團體支付
      20,000元，該罰款之性質與罰金相類，而有上開一事不二
      罰原則之適用，惟異議人所支付之緩起訴處分金僅20,000
      元，就不足最低罰鍰部分，仍應有前開道路交通管理處罰
      條例第35條第8 項規定之適用，而應補繳32,500元（即
      52,500－20,000＝32,500），始為適法。
（四）另本件吊扣駕照及施以道安講習之處分，與金錢處罰為不
      同類型之行政罰，為達成遏阻酒後駕車之行政目的，自可
      併予處分，並無抵觸一事不二罰原則，此部分處分並無違
      誤，異議人對此部分亦聲明不服，於法無據，應予駁回。
七、綜上，原處分機關所為罰鍰52,500元之裁罰，在20,000元之
    範圍內，容有違誤，應由本院撤銷，並為不罰之諭知，以資
    適法。至其餘部分之罰鍰（即32,500元）及吊扣駕駛執照、
    施以道安講習之裁罰，並無違誤，異議人此部分之異議並無
    理由，應予駁回。
據上論斷，應依道路交通案件處理辦法第19條、第20條前段，裁
定如主文。
中    華    民    國    98    年    8     月    27    日
                  交通法庭  法  官   黃苙荌
以上正本證明與原本無異。
如不服本裁定，應於收受送達後5 日內向本院提出抗告狀。
中    華    民    國    98    年    8     月    27    日
                            書記官   廖佳玲


司法院資訊處製作；財團法人民間司法改革基金會備份。
